【裁判字號】    95,訴,1249
【裁判日期】    970227
【裁判案由】    分割共有物
【裁判全文】
臺灣臺南地方法院民事判決              95年度訴字第1249號
原      告  戊○○
訴訟代理人  何曜男律師
複  代理人  甲○○
被      告  辛○○
            壬○○
            巳○○
            亥○○
            地○○
上列二人之
訴訟代理人  玄○○    住台南市.
被      告  宙○○    住台南縣.
            戌○○    住高雄縣.
            申○○    住高雄市.
            酉○○    住高雄市.
            Ｂ○○    住台南縣.
            Ａ○○    住台南縣.
            丁○○    住台南縣.
            宇○○    住台南縣.
            卯○○    住台南縣.
兼上一人之
訴訟代理人  丑○○    住台南縣.
            午○○    住台南縣.
            辰○○    住台南縣.
            庚○○    住台南縣.
            己○○    住台南縣.
            癸○○    住屏東縣.
            子○○    住屏東縣.
            未○○    住屏東縣.
            寅○○    住高雄縣.
            乙○      住高雄縣.
            丙○○    住台南縣.
上六人共同
訴訟代理人  黃○○    住台南縣.
上列當事人間分割共有物事件，經本院於民國97年2月26日言詞
辯論終結，判決如下：
    主  文
被告癸○○、子○○、未○○、寅○○及乙○等五人應就其被繼
承人天○○常所有坐落台南縣大內鄉○○○段三二九地號，面積
二四三二平方公尺土地之應有部分七二分之三辦理繼承登記。
兩造共有上開土地分割如附圖所示：
(一)編號329A部分面積八００平方公尺分歸原告戊○○取得。
(二)編號329B部分面積一００平方公尺分歸被告辛○○取得。
(三)編號329C部分面積一００平方公尺分歸被告壬○○取得。
(四)編號329D部分面積一００平方公尺分歸被告宇○○取得。
(五)編號329E部分面積一００平方公尺分歸被告丁○○取得。
(六)編號329F部分面積五三三平方公尺分歸被告亥○○、地○○、
  庚○○、己○○、丙○○及癸○○、子○○、未○○、寅○○
  、乙○各按附表一所載應有部分比例保持共有（其中被告癸○○、子○○、未○○、寅○○及乙○等五人繼承被繼承人天○○應有部分，各按其應繼分保持公同共有。）
(七)編號329G部分面積五九平方公尺分歸被告宙○○取得。
(八)編號329H部分面積三五六平方公尺分歸被告巳○○、午○○、
  辰○○三人各按附表一所載應有部分保持共有。
(九)編號329I部分面積二三平方公尺，供道路使用，由兩造各按原
  應有部分（如附表一）比例保持共有。
(十)編號329J部分面積六０平方公尺分歸被告卯○○、丑○○二人
  各按附表一所載應有部分保持共有。
(十一)編號329K部分面積三０平方公尺分歸被告Ｂ○○取得。
(十二)編號329L部分面積三０平方公尺分歸被告Ａ○○取得。
(十三)編號329M部分面積四四平方公尺分歸被告戌○○取得。
(十四)編號329N部分面積四四平方公尺分歸被告申○○取得。
(十五)編號329O部分面積四四平方公尺分歸被告酉○○取得。
訴訟費用由兩造按附表一所載應有部分比例負擔。
    事  實
壹、程序方面：
一、按訴狀送達後，原告不得將原訴變更或追加他訴，但該訴訟
    標的對於數人必須何一確定時，追加其原非當事人之人為當
    事人者，或不甚礙被告之防禦及訴訟之終結者，不在此限，
    民事訴訟法第256條第1項第5、7款分別定有明文。查本件原
    告起訴時誤將起訴前業已死亡之共有人天○○列為共同被告
    ，嗣再變更其繼承人即被告癸○○、子○○、未○○、寅○○、乙○等五人為共同被告，並追加聲明請求其等應辦理被
    繼承人天○○應有部分之繼承登記等情（卷一第36至38頁）
    ，核與前揭規定相符，應予准許，合先敘明。
二、本件被告辛○○、壬○○、宙○○、戌○○、申○○、酉○○、Ｂ○○、Ａ○○、丁○○、宇○○、辰○○、庚○○、
    己○○等人均未於言詞辯論期日到場，核無民事訴訟法第38
    6條所列各款情形，應依原告之聲請，由其一造辯論而為判
    決。
貳、實體方面：
一、原告起訴主張如下：
（一）坐落台南縣大內鄉○○○段329地號，面積2432平方公尺
      土地（下稱系爭土地），為兩造共有，應有部分各如附表
      一所載，上開土地，未有因物之使用目的不能分割之情形
      ，兩造亦無不得分割之約定，因兩造無法協議分割，爰依
      民法第824條第2項規定，提起本件訴訟。又共有人天○○
      已於民國86年8月25日死亡，被告癸○○、子○○、未○○、寅○○、乙○等五人為其繼承人，依法共同繼承天○○之應有部分72分之3，然其等迄今尚未辦理繼承登記，
      為使兩造得以分割土地，故併請求上開被告應辦理被繼承
      人天○○應有部分之繼承登記。
（二）綜上，聲明請求判決如主文第1、2項所示（卷二第88至90
      頁）。
二、各被告到場或具狀陳述如下：
（一）被告亥○○、地○○、庚○○、己○○、丙○○、癸○○
      、子○○、未○○、寅○○、乙○等人均陳明同意分配附
      圖編號329F部分，並各按附表一所載應有部分比例保持共
      有（卷一第160、290頁）。
（二）被告巳○○、午○○、辰○○均陳明同意分配附圖編號32
      9H部分，並各按附表一所載應有部分比例保持共有，並請
      求預留編號329G土地對外通行道路（卷一第241、242、24
      3、290頁）。
（三）被告卯○○、丑○○均陳明同意分配附圖編號329Ｊ部分
      ，並各按附表一所載應有部分比例保持共有（卷一第114
      頁），並請求預留編號329G土地對外通行道路（卷一第11
      4、290頁）。
（四）被告申○○具狀表示對分割方式無意見（卷二第4、5頁）
      。
三、按因繼承而於登記前已取得不動產物權者，非經登記，不得
    處分其物權，民法第759條定有明文，而不動產之分割即為
    處分行為，故倘共有人之一死亡，其繼承人於繼承發生時即
    取得該共有人之應有部分，依前揭規定，應先辦妥繼承登記
    ，始得為共有物之分割。經查，原告主張系爭土地之共有人
    天○○已於86年8月25日死亡，被告癸○○、子○○、未○○、寅○○、乙○等五人為其繼承人，依法共同繼承天○○
    之應有部分72分之3，然其等迄今尚未辦理繼承登記等事實
    ，業據原告提出土地登記簿謄本、戶籍謄本及繼承系統表為
    證（卷一第43至46、65頁），並經本院向台南縣麻豆地政事
    務所及臺灣屏東地方法院查明屬實，有相關函文在卷可稽（
    卷一第102至105頁），到場之被告對此亦無爭執，自堪信為
    真實。從而，依前所述，原告訴請被告癸○○、子○○、未
    ○○、寅○○、乙○等五人先就其被繼承人天○○之應有部
    分辦理繼承登記，再為土地分割，自有理由，應予准許。
四、次按各共有人如非因物之使用目的不能分割或契約訂有不分
    割期限者，得隨時請求分割共有物。民法第823條第1項定有
    明文。經查，原告主張系爭土地兩造共有，應有部分各如附
    表一所載，兩造對於上開土地並無不分割之特約，亦無因使
    用目的不能分割之情形，但無法協議分割等情節，由本院新
    市簡易庭前曾為兩造進行調解程序而不成立之情，可資採信
    為真實。是依上開規定，原告請求分割系爭土地，洵屬有據
    ，應予准許。
五、再按共有物之分割，依共有人協議之方法行之。分割之方法
    ，不能協議決定者，法院得因任何共有人之聲請，命為下列
    分配：(1)以原物分配於各共有人。(2)變賣共有物，以價金分
    配於各共有人。民法第824條第1項、第2項分別定有明文。
    又按分割共有物以原物分配於各共有人為原則，法院就共有
    物為裁判分割時，應依民法第824條之規定為適當之分割，
    即應斟酌各共有人之意願、利害關係、共有物之性質、分割
    後之經濟效用及公共利益等定一適當公平之方法（最高法院
    81年度台上字第16號及89年度台上字第724號判決要旨參照
    ）。經查；
（一）系爭土地之西邊、南邊及北邊均面臨道路可供出入通行，
      其中附圖編號329A部分土地上有原告之建物，編號329B部
      分土地上有被告辛○○之建物，編號329C部分土地上有被
      告壬○○之建物，編號329D部分土地上有被告宇○○之建
      物，編號329E部分土地上有被告丁○○之建物，編號32
      9F部分土地上有被告亥○○、地○○、庚○○、己○○、
      丙○○及癸○○、子○○、未○○、寅○○、乙○等人之
      建物，編號329G部分土地上有被告宙○○之建物，編號32
      9H部分土地上有被告巳○○、午○○、辰○○之建物，編
      號329J部分土地上有被告卯○○、丑○○之建物，編號32
      9K部分土地上有被告Ｂ○○之建物，編號329L部分土地上
      有被告Ａ○○之建物等情，業經本院於96年2月7日會同兩
      造及台南縣麻豆地政事務所人員至現場勘驗屬實，並製有
      勘驗測量筆錄及土地複丈成果圖在卷可資參照（見卷一第
      157至159頁及202、203頁）。
（二）本院審酌原告及到場之被告均陳明依前述各共有人地上建
      物座落位置分割，並預留未面臨道路之編號329G土地通行
      巷道面積之情，可兼顧各共有人使用土地現況利益，並使
      各共有人分得之部分均能面臨道路，應認為公平合理之分
      割方式，故予採之。據此函請台南縣麻豆地政事務所人員
      繪製如附圖之複丈成果圖，並分別送達兩造而均無人表示
      反對意見，爰依此將系爭土地分割如主文第2項所示。
六、末按因共有物分割、經界或其他性質上類似之事件涉訟，由
    敗訴當事人負擔訴訟費用顯失公平者，法院得酌量情形，命
    勝訴之當事人負擔其一部，民事訴訟法第80條之1定有明文
    。本件雖准依原告請求分割兩造共有土地，然分割方法係法
    院考量全體共有人利益，認原告主張之分割方案為可採，原
    告既為共有人之一，亦同受其利，若全由敗訴之當事人負擔
    訴訟費用顯失公平，爰依前揭規定，命由兩造按附表一所示
    應有部分比例負擔，始為公平合理，併此敘明。又尚有測量
    費收據未據原告提出，致無從正確核定第一審訴訟費用額，
    爰不併予核定，附此敘明。
七、據上論結，本件原告之訴為有理由，依民事訴訟法第385 條
    第1項前段、第78條、第80條之1、第85條第1項但書，判決
    如主文。
中    華    民    國    97    年    2     月    27    日
                  民事第一庭    法  官  陳淑卿
以上正本係照原本作成
如對本判決上訴，須於判決送達後20日內向本院提出上訴狀。
中    華    民    國    97    年    2     月    27    日
                                書記官  程欣怡


司法院資訊處製作；財團法人民間司法改革基金會備份。
